最高法院刑事判決　　　　　　九十六年度台上字第六一七七號
上　訴　人　甲○○（原名林順發）
　　　　　　乙○○（原名鄭榮元）
　　　　　　丙○○
　　　　　　丁○○
共　　　同
選任辯護人　洪毓良律師
上　訴　人　戊○○
選任辯護人　熊梓檳律師
上列上訴人等因常業詐欺案件，不服台灣高等法院台中分院中華
民國九十五年十一月二十九日第二審判決（九十五年度上訴字第
二一六一號，起訴案號：台灣彰化地方法院檢察署九十三年度偵
字第五四八九、五五０六、六一四七、六二九九號），提起上訴
，本院判決如下：
    主  文
原判決關於甲○○、乙○○、丙○○、丁○○部分撤銷，發回台
灣高等法院台中分院。
其他上訴駁回。
    理  由
一、發回部分（即上訴人甲○○、乙○○、丙○○、丁○○部分
）：
本件原判決撤銷第一審關於上訴人甲○○（原名林順發）、乙○
○（原名鄭榮元）、丙○○、丁○○（以上四人，下稱上訴人甲
○○等四人）部分之不當科刑判決，改判各論處上訴人甲○○等
四人共同以意圖為自己不法之所有，以詐術使人將本人之物交付
為常業罪刑，固非無見。
惟查：(一)、有罪之判決書，應將法院依職權認定與論罪科刑有關
之事項，詳實記載於事實欄，然後於理由內逐一說明其憑以認定
之證據，使事實與理由兩相一致，始稱適法；倘若事實之記載先
後兩歧，或事實記載與理由說明或卷內證據資料不相符合，均屬
判決理由矛盾，其判決當然違背法令。原判決事實欄初載上訴人
甲○○等四人所屬之詐欺集團，推由乙○○向劉泰銓（另行審理
）收購含存簿、印鑑章及提款卡之人頭帳戶，劉泰銓則透過報章
、雜誌等分類廣告，依其上所刊載之電話，向持用電話機者購入
人頭帳戶，再轉售予乙○○，乙○○另向優加利資訊公司購入如
其附表一被害人欄內所示李美娟等人之內含姓名、年齡、住址及
聯絡電話號碼等個人資料後，由該詐欺集團內某不詳姓名、年籍
之成年成員，依前開個人資料所載之姓名、電話號碼，撥打電話
予如其附表一被害人欄所示之李美娟等人，並對李美娟等人訛稱
：中央健康保險局欲退還所繳交之「健保費」，惟因以掛號郵寄
方式未獲收執，欲李美娟等人自行與中央健康保險局人員聯絡等
情，嗣則認定如原判決附表一編號一至十五所示之被害人李美娟
等人，依上開詐欺集團成員所提供之電話號碼，打電話洽詢「退
稅」事宜，而由該詐欺集團另名不詳姓名、年籍成年女子，教導
李美娟等人至鄰近之自動櫃員機，佯稱依其指令操作自動櫃員機
，即可將「退稅」金額匯入被害人使用之金融卡帳戶等詐騙方式
，致該附表編號一至十五所示被害人李美娟等人先後陷於錯誤，
陸續匯款至如該附表編號所示由劉泰銓所購得而轉售予乙○○之
金融帳戶，再由丁○○駕車搭載丙○○，持該帳戶之金融卡，在
新竹等地之自動櫃員機提領贓款後，轉交贓款予綽號「陳仔」之
成年男子云云（見原判決第三頁第十六行至第四頁第十七行），
關於上訴人甲○○等四人所屬之詐欺集團成員，究係以「中央健
康保險局欲退還所繳交之健保費」，抑或「可退稅」等言詞向被
害人詐騙之攸關犯罪情節事項，事實之記載已先後兩歧。又依上
所述，原判決事實係認定上開人頭帳戶係由劉泰銓所購得，再轉
售予乙○○，然理由內卻謂：上開詐欺集團之分工，係由甲○○
、乙○○、劉泰銓等三人負責蒐集、準備可供匯入詐騙款項之人
頭帳戶（見原判決第十二頁第十六行至第十八行），對上開人頭
金融帳戶究係由劉泰銓、乙○○二人所購得，或係甲○○、乙○
○、劉泰銓三人蒐集而得，事實之記載與理由之敘述，亦不盡相
符。另原判決認定上開犯罪事實，及丙○○、丁○○係分別於民
國九十二年七月間及九十三年四月間加入上開詐欺集團，且乙○
○係於向甲○○支領款項後，持以向劉泰銓收購人頭帳戶等情，
係以乙○○、丙○○、丁○○之供述，及證人即如原判決附表一
編號二所示之被害人尤富淑於第一審之證詞為其部分依據（見原
判決第十頁第三行、第四行、第七行至第九行）。但依卷內資料
，證人尤富淑於第一審中證陳：「（被騙經過？）當天下午，有
人打電話說我先生的『要退稅』，我就要照他們所講電話打回去
問，對方就說今天只有上半天班，他不要我超過當天，我就去提
款機趕快匯……」（見第一審卷第五宗第九頁反面）；乙○○於
第一審時陳稱：「（林順發《即甲○○》除了交給你薪水外，有
無交付你其他東西？）沒有」、「（林順發有無指示你去買存摺
、提款卡？）沒有」、「（拿錢給你《買存摺、提款卡》的人有
無包括林順發？）沒有」（見第一審卷第四宗第八十八頁正、反
面）；丙○○於警詢中供稱：「我負責提領款項……我加入該（
詐欺）集團一年多時間（約九十三年五月份左右加入的）……」
（見偵字第五四八九號卷第五十九頁）；丁○○於警詢時供陳：
「我是於今（九十三）年五、六月開始加入（詐欺集團），我負
責開車搭載丙○○前往提款機提領詐騙款項」（見同上偵查卷第
四十五頁）。倘均無訛，則與上開事實認定前揭詐欺集團之成員
係打電話向包括尤富淑在內之被害人訛稱：中央健康保險局欲退
還所繳交之「健保費」，丙○○、丁○○係分別於九十二年七月
間及九十三年四月間加入該詐欺集團，暨係甲○○拿錢予乙○○
購買前述人頭帳戶之存摺、提款卡等情，均不相符合，並有證據
上理由矛盾之違誤。再倘丁○○所供其係於九十三年五、六月始
加入上開詐欺集團乙節屬實，則其就該詐欺集團於九十三年四月
間所為如原判決附表一編號十六、十七所示之詐欺犯行，是否仍
須負共同正犯之責？即仍值研酌。實情為何？且此於丁○○之利
益難謂無重大關係，乃原審未予根究明白，並於理由內為必要之
說明，遽行判決，自嫌速斷而難昭折服。上訴人甲○○等四人之
上訴意旨指摘原判決不當，非無理由，認原判決關於上訴人甲○
○等四人部分應發回更審，期臻翔適。原判決理由說明上訴人甲
○○等四人不另為無罪諭知部分，基於審判不可分原則，併予發
回。
二、駁回部分（即上訴人戊○○部分）：
按刑事訴訟法第三百七十七條規定，上訴於第三審法院，非以判
決違背法令為理由，不得為之。是提起第三審上訴，應以原判決
違背法令為理由，係屬法定要件。如果上訴理由書狀並未依據卷
內訴訟資料，具體指摘原判決不適用何種法則或如何適用不當，
或所指摘原判決違法情事，顯與法律規定得為第三審上訴理由之
違法情形，不相適合時，均應認其上訴為違背法律上之程式，予
以駁回。本件上訴人戊○○上訴意旨略稱：(一)、原判決事實欄初
載乙○○係於九十三年一、二月間，向戊○○所經營之優加利資
訊公司購入如其附表一所示李美娟等人之個人資料，理由內亦作
相同之說明，但事實欄嗣則認定乙○○係於九十三年二月間某日
，撥打林惠美所持用之行動電話，向優加利資訊公司購買上開個
人資料，前後事實之記載已不相一致，且後者與理由之敘述，亦
不相符合，自有判決理由矛盾之違法。(二)、戊○○與乙○○素不
相識，乙○○復係以辦理信用卡代償業務需要為由，購買上述個
人資料，實難認戊○○明知或可預見乙○○收購上述個人資料，
係用以犯詐欺取財為常業犯行，原判決遽認戊○○有幫助常業詐
欺之不確定故意，亦有適用法則不當之違誤云云。
惟查原判決綜合全案卷證資料，本於事實審法院推理之作用，認
定戊○○有其事實欄所載之犯行，因而撤銷第一審關於戊○○部
分之不當科刑判決，改判論處戊○○幫助意圖為自己不法之所有
，以詐術使人將本人之物交付為常業罪刑，已詳細說明其採證認
事之理由。對利用中央健康保險局欲退費等方法為詐欺取財之犯
罪，需有被害人之姓名、電話等資料，始足以完成，故遇有大量
蒐購他人資料者，衡情應能預見該蒐購者係欲利用此資料，從事
常業詐欺等不法犯行，此應為已成年，又受過相當教育，且已工
作數年之戊○○所能預見，況戊○○復曾坦承知悉購買資料者可
能係詐騙集團成員，如何已足認定戊○○主觀上有幫助詐欺取財
為常業之不確定故意；戊○○諉稱其不認識乙○○，當初乙○○
向林惠美購買他人資料時，係自稱為信用卡銀行人員，故其不知
乙○○等人係詐欺集團云云，如何經查均與事實不符，不足採信
，亦皆已詳加說明。戊○○上訴意旨對原審之論斷，究有何違背
經驗法則或論理法則等違法情形，並未依據卷內資料具體表明，
徒執陳詞，以其與乙○○並不相識，乙○○又以辦理信用卡代償
業務為由購買資料，難認其能預見乙○○係用該資料以詐財云云
，據以指摘原判決認定其有幫助常業詐欺之不確定故意為違背法
令，係以自己之說詞，對原審採證認事之適法職權行使，並已於
判決內說明之事項，漫事指摘，復為單純之事實上爭辯，依首開
說明，自非適法之第三審上訴理由。又原判決事實欄初固記載乙
○○於九十三年一、二月間，向優加利資訊公司購入如其附表一
所示李美娟等人之個人資料等情，理由內亦為相同之說明，事實
欄嗣則又認定乙○○係於九十三年二月間某日，撥打優加利資訊
公司職員林惠美所持用之行動電話，欲向該公司購買上開個人資
料，惟此乃事實之記載與理由之論述詳盡或簡略之問題，與事實
之記載先後兩歧，或事實之記載與理由之敘述相齟齬之情形有別
；且此情形，顯然於判決無影響，依刑事訴訟法第三百八十條規
定，亦不得認係適法之第三審上訴理由。戊○○之上訴違背法律
上之程式，應予駁回。原判決認其牽連犯電腦處理個人資料保護
法第三十三條之罪部分，核屬刑事訴訟法第三百七十六條第一款
所列不得上訴於第三審法院之罪名，牽連之幫助常業詐欺重罪部
分，戊○○之上訴既不合法，無從為實體上審理，違反電腦處理
個人資料保護法第三十三條之輕罪部分，自亦無從適用審判不可
分原則，併同為實體上審判，亦應從程序上予以駁回。
據上論結，應依刑事訴訟法第三百九十五條前段、第三百九十七
條、第四百零一條，判決如主文。
中　　華　　民　　國　九十六　年   十一   月   十五   日
                      最高法院刑事第十庭
                          審判長法官  謝　俊　雄
                                法官  陳　世　雄
                                法官  魏　新　和
                                法官  吳　信　銘
                                法官  徐　文　亮
      本件正本證明與原本無異
                                      書  記  官
中　　華　　民　　國　九十六　年   十一   月   二十   日
                                                 H
